臺灣高等法院刑事判決
110年度上訴字第1938號
上  訴  人  
即  被  告  張敬  



選任辯護人  黃于珊律師
上列上訴人因違反毒品危害防制條例案件，不服臺灣士林地方法
院109年度訴字第434號，中華民國110年3月30日第一審判決（起
訴案號：臺灣士林地方檢察署109年度偵字第5192號、第5903號
），提起上訴，本院判決如下：
    主  文
上訴駁回。
    事  實
張敬知悉大麻係毒品危害防制條例所列管之第二級毒品，不得非
法持有及販賣，竟基於販賣第二級毒品大麻以營利之犯意，持附
表二編號2所示之行動電話作為聯繫之工具，分別與附表一各該
編號之交易對象聯繫，而於附表一所示之時間、地點，以附表一
所示之價格、數量，販賣第二級毒品大麻予附表一所示之交易對
象。
    理  由
一、程序事項：
  ㈠上訴人即被告張敬就原審認定之販賣第二級毒品大麻及持有
    大麻種子犯行部分原均提起上訴，惟嗣於本院審理期間，具
    狀撤回持有大麻種子部分之上訴，此有撤回上訴聲明書在卷
    可按（本院卷第187頁），是被告該部分之犯行業經撤回而
    確定，是本院審理之範圍僅及於販賣第二級毒品大麻部分，
    合先敘明。
　㈡當事人及辯護人對於本院作為得心證依據之被告以外之人於
    審判外陳述，經本院審理時逐項提示，均同意作為證據，本
    院審酌各項證據作成時之狀況，認為並無不可信或不適當之
    情事，依刑事訴訟法第159條之5第1項規定，均有證據能力
    。
二、訊據被告就前述犯罪事實於偵查、原審準備程序、審理、本
    院準備程序暨審理時均坦承不諱（偵字5192卷第111 至121 
    頁，原審訴字卷第32、101 頁，本院卷第147、184頁），核
    與證人BATIK KEIJO JYRKI （瑞典籍，中文名：趙子愉〈下
    稱趙子愉〉，偵字5903卷第111 至120 頁）、楊鎔澧（偵字5
    903卷第147 至151 、153 至155 頁，偵字5192卷第140 至1
    45 頁）、簡驥（偵字5903卷第209 至213 頁，他字卷第229
    至239 頁）、蕭子鳴（偵字5903卷第225 至232 、279 至28
    0頁，他字卷第69至79、199 至205 頁）於警詢及偵訊時所
    證情節大致吻合，復有中華郵政帳戶00000000000000號客戶
    歷史交易清單（偵字5192卷第39、40頁）、被告與楊鎔澧之
    通訊軟體對話記錄之截取畫面（偵字5192卷第53至57頁）、
    趙子愉與被告通訊軟體對話記錄之截取畫面（偵字5192卷第
    59、65頁，偵字5903卷第121 至125、221 頁）、被告與蕭
    子鳴之通訊軟體對話記錄之截取畫面（他字卷第70、71頁）
    、新竹市警察局刑事警察大隊搜索、扣押筆錄、扣押物品目
    錄表、扣押物品收據（偵字5192卷第69至75頁）、扣押物品
    及搜索照片（偵字5192卷第87至97頁）、109 年度保管字第
    942 號扣押物品清單（偵字5192卷第129 頁）在卷可按，且
    有附表二編號2、3所示之物扣案可資佐證，堪認被告前開任
    意性自白核與事實相符，洵堪採信。
三、販賣毒品係違法行為，非可公然為之，且有其獨特之販售通
    路及管道，復無一定之公定價格，容易增減分裝份量，是其
    各次買賣之價格，當亦各有差異，或隨供需雙方之資力、關
    係之深淺、需求之數量、貨源之充裕與否、販賣者對於資金
    之需求程度如何，以及政府查緝之態度，為各種不同之風險
    評估，而為機動性之調整，是其價格標準，自非一成不變，
    且販賣者從各種「價差」或「量差」或「純度」謀取利潤方
    式，亦有差異，然其所圖利益之非法販賣行為目的，則屬相
    同，並無二致。況依一般民眾普遍認知，毒品價格非低、取
    得不易，且毒品之非法交易，向為政府查禁森嚴且重罰不寬
    貸，衡諸常情，倘非有利可圖，殊無甘冒持有毒品遭查獲、
    重罰之極大風險，無端親送至交易處所，或以自身住居所附
    近為交易處所之理。從而，舉凡有償交易，除足反證其確另
    基於某種非圖利本意之關係外，通常尚難因無法查悉其買進
    、賣出之差價，而推諉無營利之意思，或阻卻販賣犯行之追
    訴。故凡為販賣之不法行為者，其販入之價格必較售出之價
    格低廉，而有從中賺取買賣差價牟利之意圖及事實，應屬符
    合論理法則而不違背社會通常經驗之合理判斷。經查，被告
    所為上開附表一所示之販賣第二級毒品犯行，業經其供認在
    卷；復稽之被告於原審準備程序時自承每公克獲利約50元等
    語明確（原審訴字卷第48頁），是被告於該8次販賣第二級
    毒品大麻，確有從中賺取款項以營利之意圖至為灼明。從而
    ，被告前揭犯行，事證明確，洵堪認定，應依法論科。
四、論罪：
  ㈠按行為後法律有變更者，適用行為時之法律。但行為後之法
    律有利於行為人者，適用最有利於行為人之法律，刑法第2
    條第1 項定有明文。查被告行為後毒品危害防制條例第4 條
    第2 項已於民國109 年1 月15 日修正公布，並於同年7月15
     日生效施行。修正前毒品危害防制條例第4 條第2 項係規
    定「製造、運輸、販賣第二級毒品者，處無期徒刑或七年以
    上有期徒刑，得併科新臺幣一千萬元以下罰金。」修正後毒
    品危害防制條例第4 條第2 項則規定「製造、運輸、販賣第
    二級毒品者，處無期徒刑或十年以上有期徒刑，得併科新臺
    幣一千五百萬元以下罰金。 」是經比較新舊法之結果，修
    正後毒品危害防制條例第4 條第 2項之法定構成要件雖未變
    更，然其法定刑度已較修正前提高，準此，修正後毒品危害
    防制條例第4 條第2 項並無較有利於被告之情形，依刑法第
    2 條第1 項前段之規定，應適用行為時即修正前毒品危害防
    制條例第4 條第2 項之規定。
　㈡核被告就附表一編號1 至8 部分所為，均係犯修正前毒品危
    害防制條例第4 條第2 項之販賣第二級毒品罪。被告各次販
    賣毒品前意圖販賣而持有毒品之低度行為，均為其各次販賣
    之高度行為所吸收，不另論罪。
　㈢刑之減輕事由部分：
　⒈毒品危害防制條第17條第2 項於109 年1 月15 日修正公布，
    並於同年7月15 日生效施行。而修正前毒品危害防制條例第
    17 條第2 項係規定「犯第四條至第八條之罪，於偵查及審
    判中均自白者，減輕其刑。」修正後毒品危害防制條例第17
     條第2 項則規定「犯第四條至第八條之罪於偵查及歷次審
    判中均自白者，減輕其刑。」而被告就附表編號1至8所示犯
    行，於偵查、原審及本院審理時均坦認犯行不諱，已如前述
    ，是不論依修正前或修正後之毒品危害防制條例第17條第2 
    項之規定，均有減輕其刑之適用，並無因該法律修正而具有
    利、不利變更之情事，自無庸新舊法比較，逕行適用修正後
    之規定。是爰依修正後毒品危害防制條例第17條第2 項規定
    ，均予以減輕其刑。
　⒉按毒品危害防制條例第17條第1 項規定「犯同條例第4 條至
    第8 條、第10條或第11條之罪，供出毒品來源，因而查獲其
    他正犯或共犯者，減輕或免除其刑。」而被告所犯如附表一
    編號3 至8 部分，其於警詢及偵訊時，均指稱其毒品來源係
    由曾梓健所提供（偵字5192卷第16、17、26、113 頁），嗣
    檢警因被告前開指述因而查獲曾梓健並依法提起公訴，此有
    新竹市警察局109 年11月9 日竹市警刑字第1090041920號函
    暨所檢附之曾梓健涉嫌販賣毒品案件之刑事移送書（原審訴
    字卷第49至53頁）、臺灣臺北地方檢察署109 年度偵字第19
    502 號起訴書（原審訴字卷第115 至117 頁）在卷可按，觀
    諸該案係被告於警、偵訊中指證曾梓健之販毒行為，檢察官
    始得以起訴曾梓健，足認被告確有供出毒品來源因而查獲上
    游之情事，是被告就附表一編號3至8 所示之販賣第二級毒
    品犯行，符合供出毒品來源因而查獲之規定，惟衡酌被告明
    知毒品戕害個人身體健康，並危害社會治安甚鉅，仍欲藉由
    販賣毒品以牟利，自不宜免除其刑，是僅依前開規定，予以
    減輕其刑。
  ⒊基此，被告所犯附表一編號3 至8 販賣第二級毒品犯行部分
    ，係有前述毒品危害防制條例第17條第2 項、第1 項之2種
    刑之減輕事由，應依刑法第71條第2 項之規定予以遞減輕之
    （先依較少之數減輕之）。
　㈣被告之辯護人固為其辯以，被告就附表一編號1、2所示之販
    賣第二級毒品犯行部分，亦應有毒品危害防制條例第17條第
    1 項減輕其刑之適用云云。惟查：
　⒈毒品危害防制條例第17條第1 項所謂「供出毒品來源，因而
    查獲者」，係指被告供出毒品來源之有關資料，諸如前手之
    姓名、年籍、住居所、或其他足資辨別之特徵等，使調查或
    偵查犯罪之公務員因而對之發動調查或偵查並破獲者而言。
    故被告之「供出毒品來源」，與調查或偵查犯罪之公務員對
    之發動調查或偵查並進而破獲之間，論理上須具有先後且相
    當之因果關係，亦即須所供出之毒品來源，與其被訴之各該
    違反毒品危害防制條例犯行有直接關聯者，始得適用上開規
    定減免其刑，並非漫無限制。倘被告所犯同條項所列之罪之
    犯罪時間，在時序上較早於該正犯或共犯供應毒品之時間，
    即令該正犯或共犯確因被告之供出而被查獲；或其時序雖較
    晚於該正犯或共犯供應毒品之時間，惟其被查獲之案情與被
    告自己所犯同條項所列之罪之毒品來源無關，或在供出前，
    偵查犯罪機關早經掌握相當證據資料，足資確定其身分，均
    仍不符上開應獲減輕或免除其刑之規定。非謂被告一有「自
    白」、「指認」毒品來源之人，而破獲在後，即得依上開規
    定予以減刑。是探討毒品危害防制條例第17條第1 項所謂「
    供出毒品來源」，「因而查獲」其他正犯或共犯者，自應
    逐一檢視各次行為是否符合上開規定（最高法院108 年度台
    上字第1755號判決意旨參照）。
　⒉稽之本院當庭勘驗被告於警詢時之錄音光碟所製作之勘驗筆
    錄所示（本院卷第174、175頁），雖見被告陳明其所施用之
    大麻及販賣大麻之來源僅有曾梓健，且期間已達1、2年之久
    等語（本院卷第174、175頁），惟曾梓健經查獲販賣大麻予
    被告之最早之時間為108 年8 月3 日，有前述臺灣臺北地方
    檢察署109 年度偵字第19502 號起訴書在卷可按（參該起訴
    書附表一編號1 ），而被告本件所犯如附表一編號1 、2 所
    示之犯行，在時序上均早於108 年8 月3 日，堪認檢警未因
    被告之陳述而查獲曾梓健確有於108 年8 月3 日前販賣大麻
    予被告之犯行，揆之前述說明，即難認被告就附表編號1 、
    2 所示之犯行部分，屬「供出毒品來源，因而查獲者」；甚
    者，被告固供稱附表一編號1、2所示之販賣第二級毒品大麻
    之來源亦為曾梓健，惟參照被告於本院準備程序時所陳情節
    ，可徵被告自承斯時與曾梓健交易之通信軟體對話訊息業已
    刪除，且當時係以現金進行交易等語明確（本院卷第147頁
    ），亦見被告該等所指，僅係其單方指陳而已，而無相關證
    據以佐其詞，實難遽認被告所述核實，是就被告附表一編號
    1、2所示之犯行部分，自無毒品危害防制條例第17條第1 項
    減輕或免除其刑之適用。
　㈤按犯罪之情狀顯可憫恕，認科以最低度刑仍嫌過重者，得 酌
    量減輕其刑，刑法第59條定有明文。該條所規定之酌量減輕
    其刑，係裁判上之減輕，必以犯罪之情狀可憫恕，認為宣告
    法定最低度之刑猶嫌過重者，始有其適用。如別有法定減輕
    之事由，應先依法定減輕事由減輕其刑後，科以最低刑度，
    猶嫌過重時，始得為之（最高法99年度台上字第5999號、10
    0年度台上字第744號判決意旨參照）。審酌本案被告時值青
    年、四肢健全，顯具有謀生之能力，竟於知曉毒品不僅戕害
    個人身體健康，並危害社會治安非微之情況下，猶仍不思以
    正當途徑賺取金錢，甘願鋌而走險，而販賣大麻以牟利；且
    被告於本件販賣之時間係自108年2月23日至109年1月19，長
    達近11個月之久，期間販賣之次數係有8次，且單次販賣之
    數量最多達10公克，堪認其本件犯行，影響之層面甚廣。至
    被告雖陳稱，係因從事表演工作，承受巨大之心理壓力，始
    為施用毒品之行為，惟被告本案非僅單純供己施用之戕害自
    己身心健康之行為，而係為圖營利而販賣毒品，是被告查無
    特殊原因與環境，在客觀上足以引起一般人同情而顯然可憫
    之處，況本案關於附表一編號1、2所示之販賣第二級毒品犯
    行部分，業依毒品危害防制條例第17條第2 項規定予以減輕
    其刑；附表一編號3至8所示之販賣第二級毒品犯行部分，復
    依毒品危害防制條例第17條第2 項、第1項規定予以減輕、
    遞減其刑，要無量處最低度刑期猶嫌過重之情事，顯無刑法
    第59條酌減其刑之適用餘地。被告及辯護人請求依該規定減
    輕其刑，核無可採。
五、上訴駁回部分：
　㈠原審認被告罪證明確，適用修正前毒品危害防制條例第4 條
    第2 項、第17條第2 項（原審適用修正前毒品危害防制條例
    第17條第2項與本院適用現行毒品危害防制條例第17條第2項
    雖有不同，惟結論並無二致，自不構成撤銷之事由）、毒品
    危害防制條例第17條第1 項、第19條第1 項，刑法第11條、
    第2條第1 項前段、第51條第5 款、第38條之1第1項前段、
    第3項，審酌被告正值青年，竟不思以正軌獲取財物，明知
    第二級毒品具有成癮性、濫用性及對國民健康具有危害性，
    猶無視政府杜絕毒品之禁令，著手實行販賣第二級毒品，戕
    害國民身心健康，所為均值非難。並考量被告犯後坦承犯行
    之態度，及被告大學延長畢業目前就學中之智識程度，未婚
    ，從事戲劇表演工作，年收入約新臺幣5 至10萬元之家庭經
    濟狀況，暨其犯罪之動機、目的、手段、販賣毒品之數量、
    價格等一切情狀，分別量處如附表一編號1至8「原審宣告刑
    及沒收欄」所示之刑，並考量被告所犯均係販賣大麻之犯罪
    ，及各罪之犯罪時間、販毒對象、毒品數量等諸般情事，定
    其應執行有期徒刑5年。復說明：㈠按犯第4 條至第9 條、第
    12條、第13條或第14條第1 項、第2 項之罪者，其供犯罪所
    用之物，不問屬於犯罪行為人與否，均沒收之，毒品危害防
    制條例第19條第1 項定有明文。查扣案被告所有如附表二編
    號2 所示之物，係用以與附表一所示交易對象聯繫所用之工
    具，又扣案如附表二編號3 所示之物係用以秤重販賣毒品使
    用等情，業據被告於原審審理時坦承不諱，應依毒品危害防
    制條例第19條第1 項規定，均於被告販賣第二級毒品罪名項
    下宣告沒收。㈡未扣案被告如附表一各次販賣毒品之價金、
    亦即其犯罪所得，各應依刑法第38條之1 第1 項、第3 項規
    定，於各該次販賣毒品犯罪之罪刑下宣告沒收，於全部或一
    部不能沒收或不宜執行沒收時，追徵其價額。㈢扣案如附表
    二編號4 至6 所示之物，無證據認與本案相關，爰均不諭知
    沒收。核其認事用法均無違誤，量刑及沒收尚屬允當。
　㈡被告上訴主張，其就附表一編號1、2所示之犯行應有毒品危
    害防制條例第17條第1項減輕其刑及附表一所示之犯行，應
    均有刑法第59條酌減其刑之適用，俱無理由，已據本院詳述
    如前。又量刑輕重，係屬法院得依職權自由裁量之事項，苟
    其量刑已以行為人之責任為基礎，並斟酌刑法第57條各款所
    列情狀，而未逾越法定刑度或有濫用權限情事，即不得任意
    指為違法。原審已就被告所犯之販賣第二級毒品罪之量刑刑
    度詳為審酌如上，其量刑既未逾越法定刑度，亦未濫用自由
    裁量之權限，自難認有何不當。被告上訴意旨認原審此部分
    量刑過重，亦無理由，應予駁回。
據上論斷，應依刑事訴訟法第368條，判決如主文。
本案經檢察官何嘉仁到庭執行職務。
中　　華　　民　　國　　110 　年　　9 　　月　　29　　日
                  刑事第二十五庭審判長法　官  邱滋杉
                                      法　官  邱瓊瑩
                                      法　官  陳彥年
以上正本證明與原本無異。
如不服本判決，應於收受送達後20日內向本院提出上訴書狀，其
未敘述上訴之理由者並得於提起上訴後20日內向本院補提理由書
（均須按他造當事人之人數附繕本）「切勿逕送上級法院」。
                                      書記官  謝崴瀚
中　　華　　民　　國　　110 　年　　9 　　月　　29　　日
附表一
編號 交易對象 販賣時間 販賣地點 交易毒品數量、價格 原審宣告刑及沒收 1 BATIKKEIJOJYRKI 即趙子愉 108 年 2月 23 日16 時許 新北市○○區○○路 0號臺北藝術大學 305教室 大麻1 公克、新臺幣( 下同) 1300元 張敬販賣第二級毒品，處有期徒刑參年柒月，扣案如附表二編號2 、3 所示之物均沒收；未扣案犯罪所得新臺幣壹仟參佰元沒收，於全部或一部不能沒收或不宜執行沒收時，追徵其價額。 2  108 年 3月 8 日1 時許 臺北藝術大學校園內 大麻3公克、3900元 張敬販賣第二級毒品，處有期徒刑參年捌月，扣案如附表二編號2 、3 所示之物均沒收；未扣案犯罪所得新臺幣參仟玖佰元沒收，於全部或一部不能沒收或不宜執行沒收時，追徵其價額。 3  108 年 9月 30 日12 時 30分許 臺北藝術大學私塾（交誼廳） 大麻2公克、2600元 張敬販賣第二級毒品，處有期徒刑壹年柒月，扣案如附表二編號2 、3 所示之物均沒收；未扣案犯罪所得新臺幣貳仟陸佰元沒收，於全部或一部不能沒收或不宜執行沒收時，追徵其價額。 4  108 年10 月 18日 12 時30 分許 臺北藝術大學戲劇系中庭 大麻5 公克、6250元（趙子愉出面洽購，然為其與蕭子鳴合資購買，蕭子鳴事後分得2 公克。 張敬販賣第二級毒品，處有期徒刑壹年捌月，扣案如附表二編號2 、3 所示之物均沒收；未扣案犯罪所得新臺幣陸仟貳佰伍拾元沒收，於全部或一部不能沒收或不宜執行沒收時，追徵其價額。 5  108 年12 月 14日 19 時50 分許 臺北藝術大學戲劇系中庭 大麻4 公克、5200元（由簡驥代趙子愉出面向張敬拿取毒品，簡驥所涉幫助施用毒品罪嫌部分，業經臺灣士林地方檢察署檢察官以109 年度偵字第8923號為不起訴處分確定） 張敬販賣第二級毒品，處有期徒刑壹年玖月，扣案如附表二編號2 、3 所示之物均沒收；未扣案犯罪所得新臺幣伍仟貳佰元沒收，於全部或一部不能沒收或不宜執行沒收時，追徵其價額。 6 楊鎔禮 108 年12 月 28日 17 時10 分許 新北市○○區○○路 0段 000 號前 大麻3 公克、3900元（楊鎔禮出面洽購，然為其與蕭子鳴合資購買，蕭子鳴事後分得2 公克。 張敬販賣第二級毒品，處有期徒刑壹年柒月，扣案如附表二編號2 、3 所示之物均沒收；未扣案犯罪所得新臺幣參仟玖佰元沒收，於全部或一部不能沒收或不宜執行沒收時，追徵其價額。 7  109 年 2月 29 日22 時 45分許 新北市○○區○○路 0段 000 號前 大麻3公克、3900元 張敬販賣第二級毒品，處有期徒刑壹年柒月，扣案如附表二編號2 、3 所示之物均沒收；未扣案犯罪所得新臺幣參仟玖佰元沒收，於全部或一部不能沒收或不宜執行沒收時，追徵其價額。 8 蕭子鳴 109 年 1月 19 日17 時許 新北市○○區○○路 0段 000 號前 大麻10公克、1 萬2500元(蕭子鳴出面洽購，然為其與楊鎔禮合資購買，楊鎔禮事後分得5 公克) 張敬販賣第二級毒品，處有期徒刑壹年拾月，扣案如附表二編號2 、3 所示之物均沒收；未扣案犯罪所得新臺幣壹萬貳仟伍佰元沒收，於全部或一部不能沒收或不宜執行沒收時，追徵其價額。 
附表二：（扣案物）
編號 品名∕所有人 數量 備註 1 大麻種子 30粒 經檢視外觀均與大麻種子一致，全數進行發芽試驗，發現其中6 顆具發芽能力且含第二級第24項毒品大麻成分，種子發芽率20％。採樣檢品已檢驗用罄，且與本案販賣第二級毒品大麻之犯行無涉 2 電子產品（IPHONE手機） 1支 含門號0000000000SIM卡1張 3 電子磅秤 1台 供本件販賣第二級毒品所用 4 捲煙紙 2包 無證據認與本案相關 5 捲煙器 1個 無證據認與本案相關 6 安非他命吸食器 1組 無證據認與本案相關